臺灣高等法院刑事判決　　　　　　　　　　　　　九十二年度交上訴字第二七五號
　　上　訴　人　臺灣臺北地方法院檢察署檢察官
　　被　　　告　丙○○
　　選任辯護人　賴俊睿　律師
右上訴人因公共危險案件，不服臺灣臺北地方法院九十一年度交訴字第八０號，中華
民國九十二年十月二十四日第一審判決（起訴案號：臺灣臺北地方法院檢察署九十一
年度偵字第五九０號），提起上訴，本院判決如左：
    主  文
上訴駁回。
    理  由
一、公訴意旨略以：被告丙○○前因酒後駕車遭吊扣駕駛執照，竟於民國（下同）八
    十九年五月二十九日夜間，仍駕駛車號ＤＥ－六一一一號自用小客車，沿台北市
    松山區○○○路由南向北行駛，而於同日二十三時三十分許，行經台北市○○○
    路與敦化北路口時，不慎與甲○○所駕駛之車號Ｇ６－一一０號營業小客車發生
    擦撞，致甲○○所駕駛之前開營業小客車內所搭載之乘客加茂芙實子受有頭部外
    傷（過失傷害部分未據加茂芙實子對丙○○提出告訴）。惟丙○○於肇事後並未
    救護傷者或報警為適當之處置即駕車逃逸等語，因認被告丙○○涉有刑法第一百
    八十五條之四之交通肇事逃逸罪嫌。
二、本件公訴人認被告丙○○涉有前開罪嫌，無非係以(一)由卷附長庚紀念醫院診斷證
    明書及病歷，足以證明被害人加茂芙實子於前開車禍中受有傷害；(二)由證人甲○○之證詞，足以證明前述車號ＤＥ－六一一一號自用小客車於發生車禍時，係被
    告所駕駛；(三)由證人甲○○、乙○○之證詞、被害人加茂芙實子之指訴，足以證
    明被告與證人甲○○曾經發生前開車禍，並致被害人加茂芙實子受傷，然被告於
    車禍發生後未於現場停留，即駕車逃逸之事實等，為其論據。惟訊之被告丙○○
    則堅決否認有何肇事逃逸之犯行，辯稱：在台北市○○○路、敦化北路發生車禍
    時，我曾先下車查看，發現車子受損沒有很嚴重，因為我當時誤以為係遭吊扣駕
    照無照駕駛，證人甲○○也闖紅燈，所以我跟他說各修各的後，就帶證人游哲瑜
    離開現場，沿敦化北路往民權東路方向走，此時證人甲○○駕駛計程車從後面追
    上，還沒到民權東路就追上了，兩車停止後，證人甲○○說他的車損嚴重，要我
    賠償，我反問大家都說好了，為什麼要追上來，後來證人甲○○拿出電話，因為
    我當時車上有證人游哲瑜，我擔心證人甲○○要做什麼，所以我跟他說不然你記
    我的車號，我就離開了；我並不知道車禍中有人受傷，證人甲○○並沒有告訴我
    等語。
三、按犯罪事實應依證據認定之，無證據不得推定其犯罪事實，刑事訴訟法第一百五
    十四條第二項定有明文。又事實之認定，應憑證據，如未能發現相當證據，或證
    據不足以證明，自不能以推測或擬制之方法，以為裁判基礎。告訴人之告訴，係
    以使被告受刑事追訴為目的，其指訴是否與事實相符，仍應調查其他證據，以資
    審認。且認定犯罪事實所憑之證據，雖不以直接證據為限，間接證據亦包括在內
    ；然而無論直接證據或間接證據，其為訴訟上之證明，須於通常一般之人均不致
    有所懷疑，而得確信其為真實之程度者，始得據為有罪之認定，倘其證明尚未達
    到此一程度，而有合理之懷疑存在時，事實審法院復已就其心證上理由予以闡述
    ，敘明其如何無從為有罪之確信，因而為無罪之判決，尚不得任意指為違法，最
    高法院四十年台上字第八六號、五十二年台上字第一三００號、七十六年台上字
    第四九八六號亦分別著有判例。經查：
  (一)關於肇事時，被告與甲○○雙方所駕駛車輛通行道路之燈號：
    據證人即本件車禍發生在被告車上之乘客游哲瑜於原審調查中具結證稱：那時候
    剛好從長庚出來要往民權那裡，我們在還沒有到民生時候看到是紅燈，他（指被
    告）有減速，但還沒有完全停下來，剛好轉成綠燈，就開始加速，但速度不會很
    快，然後，事情發生的很快，突然被一輛車撞到，那部車有先按喇叭，我有聽到
    煞車聲，就發生碰撞；被撞到時候我有嚇到，明明綠燈，為什麼會有一輛車撞過
    來，我楞了很久云云（見原審卷第四十頁）。證人即Ｇ６－一一０號營業小客車
    上之乘客乙○○亦具結證稱：當天行駛時，計程車在經過停止線前，燈號已經變
    成黃燈，但司機繼續闖，開到路口中間時，敦化北路方向已經變成綠燈，有一些
    車子起步，計程車不能停下來，就繼續穿越等語（見原審卷第一四０頁）。二人
    所供情節相符，則本件肇事時，被告所駕駛ＤＥ－六一一一號自用小客車之遵行
    方向為綠燈，甲○○所駕駛Ｇ６－一一０號營業小客車之遵行方向為紅燈，應可
    認定；被告所稱：本件車禍係證人甲○○闖紅燈所致等語，尚非無據。
  (二)關於雙方所駕駛車輛在敦化北路、民生東路口發生擦撞後，被告有無停車並下車
    查看兩車車損後，始由該路口離去乙節：
    1.證人即在被告車上之乘客游哲瑜在原審另明確證稱：撞到時候我有嚇到，明明
      綠燈，為什麼會有一輛車撞過來，我楞了很久；被告有下車，就去查看車子，
      因被告車頭有被擦撞到，看到對方車子好像因為緊急煞車太快有旋轉一八○度
      轉過去，我們兩車有擦到，但力道不是很大；... （辯護人問：被告下車查看
      車子有擦撞到，對方沒有下車，雙方有沒有交談，或是協議什麼？）時間有點
      久，我有印象的是，被告有在我外面看車子，但被告有沒有跟對方駕駛討論我
      不太記得了；（辯護人問：被告看完車子回到車上，接下來他有何動作？）這
      個狀況本來應該要請警察來，但是他看車子還好，而且他當時沒有駕照，所以
      他想說算了，不要跟他爭論；印象中實際與被告的對話我不太記得；... （檢
      察官問：被告在撞擊時，他下車後之後多久再上車離開？）應該有一會兒；大
      概一、二分鐘，時間不太確定云云（見原審卷第四十頁至第四十二頁）。
    2.證人甲○○雖在原審結證：當時我帶二位客人，由復興往敦化方向，我是在民
      生東路上西往東行駛，被告闖紅燈出來撞到我車子右後輪胎，我車子繞一圈，
      他連停都沒有停就跑掉了，他是敦化北路南往北直接跑掉，我就迴轉過來追他
      ，一直按喇吧，在敦化北路南往北靠近民權東路地方他才停下來，他下車後，
      我就說為什麼出車禍不處理，而且也聞到他身上有酒味，他說他也撞到很嚴重
      ，我說那我們就叫警察來處理，可是他就走了，那時候因為我的車已經很難動
      了，所以沒辦法追他，剛好那時後有警察從民權東路東往西方向來，我就過去
      那邊把他攔下來跟他報案云云（見原審卷第十九頁）。然該證人所指「被告闖
      紅燈出來」等語，已顯非事實。況證人甲○○於本件車禍後，遭被害人即渠車
      上之乘客加茂芙實子提起業務傷害告訴，經台灣台北地方法院檢察署檢察官偵
      查終結，於九十年九月十日提起公訴，由原法院以另九十年度交易三０二號案
      件受理；迄至九十二年十月七日，因被害人加茂芙實子撤回對甲○○之告訴，
      始由原法院交通法庭諭知公訴不受理判決等情，分別有被害人加茂芙實子之警
      詢筆錄及原法院九十年度交易三０二號刑事判決在卷可查。由上可知，證人甲○○於九十一年十一月十五日在原審為前揭供證時，正遭被害人加茂芙實子以
      刑事案件追訴其業務過失罪責，自難期渠供證之客觀、公正。
    3.Ｇ６－一一０號營業小客車上之乘客乙○○在原審九十二年八月二十七日調查
      時雖曾證稱：當時衝擊力很大，計程車差一點衝到安全島，司機抓住方向盤，
      把它迴轉過來，被告就跑掉了，計程車司機就就開車去追他；... （問：在敦
      化北路口、民生東路口被撞擊後，被告所駕車輛有無停下來？）沒有，他就一
      直開云云（見原審卷第一四０頁）。然該證人在同一庭訊中另又供陳：（辯護
      人問：被告所駕駛的車子在撞擊的路口是否一秒鐘都沒停就走掉？）當時被撞
      受到驚嚇，被告的車子在我們後方，並沒有去注意；... 印象中被告車子有停
      留一下就開走等語（見原審卷第一四三頁、第一四六頁）。在本院準備程序中
      又供稱：撞到之後被告有下車看他的車，有跟司機說一下話，之後就馬上跑掉
      了，計程車司機才去追云云（九十三年一月三十日準備程序筆錄第四頁）。
    4.依以上各證人之供證互勾稽參證，應以證人游哲瑜之證詞及乙○○在本院準備
      程序所為供證，較可採信。本案兩車在敦化北路、民生東路口發生擦撞肇事後
      ，被告曾停車與甲○○交談，亦可認定。
    5.至於，被害人加茂芙實子雖亦曾在警詢時指訴：車禍發生後被告並未下車處理
      ，馬上逃逸云云。惟查，被害人加茂芙實子為日籍人士，長期居留日本，最近
      一次於八十九年四月三日入境，而後於八十九年九月二十五日出境等情，有內
      政部警政署警署資字第０九二００五四二一二號函暨附外僑入出境資料在卷可
      稽；另據被害人加茂芙實子之妹即證人乙○○在原審證稱：被害人加茂芙實子
      近期不會返國等語；致本院無從再傳喚其到庭作證。次查，被害人加茂芙實子
      前揭警詢中之陳述，屬「被告以外之人於審判外之言詞陳述」；所為指證又核
      與證人游哲瑜在原審及乙○○在本院準備程序所為供證並不相符，又查無「具
      有可信之特別狀況」，揆諸刑事訴訟法第一百五十九條第一項之規定，尚難認
      有證據能力；自不足執以為被告涉有肇事逃逸犯行之論據。
  (三)關於雙方所駕駛車輛在敦化北路、民生東路口發生擦撞後，被告是否駕車快速逃
    逸乙節：
    證人乘客游哲瑜在原審又證稱：被告於發生車禍後，沿敦化北路往民權東路方向
    行駛，（被告撞擊以後）速度很慢，應該差不多二十（公里），感覺上是慢；（
    比起撞擊前）比較慢等語（見原審卷第四十六頁）。被告則供稱：最快為五、六
    十公里左右云云（見原審卷第五十頁）。該二人所供離去時之車速雖有所差距，
    然以當時為二十三時三十分許夜間，來往車輛非多之一般狀況，不論被告係以時
    速二十公里或五、六十公里之車速離去，均非得謂為快速，自難執以推論被告有
    立即由車禍現場逃逸之犯意。況證人甲○○雖指證被告肇事後立即由現場逃逸，
    然另又供證：我就迴轉過來追他，一直按喇叭，在敦化北路南往北靠近民權東路
    地方他才停下來，他下車後，我就說為什麼出車禍不處理，... 可是他就走了，
    那時因為我的車已經很難動了，所以沒辦法追他云云（見原審卷第十九頁）。以
    甲○○所駕駛之Ｇ６｜一一０號營業小客車在敦化北路、民生東路口發生擦撞肇
    事後已很難行駛，且尚需耗時迴轉之狀況，竟能於不遠處之敦化北路、民權東路
    口追及被告，更可得見雙方在敦化北路、民生東路口發生擦撞後，被告並非以高
    速逃逸駕車駛離現場；否則以證人甲○○所證述之自己營業小客車車損情形，如
    何能在一個路口之內即追上有意肇事逃逸、且車況顯然較佳之被告？基此，自可
    得徵證人甲○○所指證：被告於車禍發生後立即逃逸乙節，並非屬實。
  (四)本件車禍係肇因於證人甲○○所駕駛之Ｇ６－一一０號營業小客車行經臺北市○○○路、民生東路時擅闖紅燈，已如前述；證人甲○○在本院調查中又明確供陳
    ：那時是沒有講（車上有人受傷）云云（見本院九十三年一月三十日準備程序筆
    錄）。被告既自認係綠燈合法直行，對於車禍之發生並無過失責任，肇事後又不
    知甲○○所駕駛之Ｇ６－一一０號營業小客車上有乘客受傷之情事，衡諸常理，
    本無於車輛發生擦撞後急於逃離現場之必要；另參諸被告於車輛擦撞後，亦無駕
    車高速駛離之情狀觀之；則被告辯稱：伊曾先下車查看，發現車子受損沒有很嚴
    重，因為伊當時誤以為係遭吊扣駕照無照駕駛，證人甲○○也闖紅燈，所以伊跟
    他說各修各的後，就帶證人游哲瑜離開現場，並無逃逸之意圖等語，尚屬可信（
    被告於本件車禍發生前，曾因違反道路交通管理處罰條例，而自八十八年十月十
    一日起遭處分吊扣駕照，然此吊扣處分已於車禍發生前之八十九年四月十日期滿
    ，有交通部公路總局台北區監理所北監字第０九二００二一六五八號函在卷可參
    ，附此敘明）。
  (五)復按刑法第一百八十五條之四之肇事致人死傷逃逸罪，係以處罰肇事後逃逸之駕
    駛人為目的，俾促使駕駛人於肇事後能對被害人即時救護，以減少死傷為目的；
    且其為故意犯，因之駕駛人於主觀上，必須對於參與交通事故之他方已因車禍受
    傷乙節有所認識，而仍決意不予救護、逕由現場逃逸，始構成該罪。本件被告既
    無被害人加茂芙實子已於車禍中受傷之認識，即難以刑法第一百八十五條之四之
    肇事致人於傷而逃逸罪相繩。
  (六)另按犯罪事實應依證據認定之，不得僅以被告之反證不成立，持為認定犯罪之論
    據。又，認定不利於被告之事實，須依積極證據，茍積極證據不足為不利於被告
    事實之認定時，即應為有利於被告之認定，更不必有何有利之證據。最高法院二
    十一年上字第四七四號、三十年上字第八一六號亦分別著有判例。本案偵查之初
    ，被告之父鄧光清曾頂替被告應訊，此節固為法所不容；然尚非足以認定被告涉
    有肇事逃逸罪之積極證據，自不足執以為不利於被告事實之認定。
四、此外，復查亦無其他積極證據足資證明被告有公訴人所指之肇事逃逸犯行，被告
    之犯罪尚屬不能證明；原審因之為被告無罪之諭知，核無不合。公訴人之上訴意
    旨仍執證人甲○○、乙○○、游哲瑜之供證，以：(一)原審未及細繹告訴人加茂芙
    實子並無於警詢中構陷被告之動機（其告訴傷害之對象係甲○○），遽認其陳述
    無證據能力一節，已有未洽。(二)於審酌證人甲○○、乙○○、游哲瑜證述之際，
    認為被告所辯、證人游哲瑜所證「被告有二次下車」一節為可採，證人甲○○、
    乙○○所證被告於最初肇事地未下車而逃逸一節為不可採，其認定事實顯與常理
    經驗相左云云，指摘原判決不當，並無理由，應予駁回。
據上論斷，應依刑事訴訟法第三百六十八條，判決如主文。
本案經檢察官林炳雄到庭執行職務。
中　　　華　　　民　　　國　　九十三　　年　　　二　　　月　　 十九 　　日
                              臺灣高等法院刑事第十二庭
                                  審判長法  官   劉  景  星
                                        法  官   陳  志  洋
                                        法  官   陳  博  志
右正本證明與原本無異。
如不服本判決，應於收受送達後十日內向本院提出上訴書狀，其未敘述上訴之理由者
並得於提起上訴後十日內向本院補提理由書（均須按他造當事人之人數附繕本）。
                                        書記官   陳  嘉  文
中　　　華　　　民　　　國　　九十三　　年　　　二　　　月　　二十三　　日
